【裁判字號】    92,台上,6819
【裁判日期】    921204
【裁判案由】    違反毒品危害防制條例
【裁判全文】
最高法院刑事判決                              九十二年度台上字第六八一九號
    上  訴  人  乙○○
                甲○○
右上訴人等因違反毒品危害防制條例案件，不服台灣高等法院高雄分院中華民國九十
年五月二十三日第二審判決（九十年度上訴字第一七三號，起訴案號：台灣屏東地方
法院檢察署八十九年度偵字第四一三七、四八五六號，八十九年度毒偵字第一五四五
號），提起上訴，本院判決如左：
    主  文
原判決關於乙○○販賣第一級毒品及甲○○部分均撤銷，發回台灣高等法院高雄分院
。
其他上訴駁回。
    理  由
一、撤銷發回（乙○○販賣第一級毒品及甲○○）部分
本件原判決認定上訴人乙○○因違反麻醉藥品管理條例案件，分別經台灣屏東地方法
院判處有期徒刑三月、六月、七月，於民國八十四年九月十九日及八十七年二月二十
三日執行完畢。竟不知悛悔，與其女友即上訴人甲○○共同基於販賣第一級毒品海洛
因之概括犯意，自八十九年五月初某日起至同年七月十一日上午十時許止，在屏東縣
潮州鎮「大潮州檳榔城」停車場等地，連續多次以約一．五公克海洛因新台幣（下同
）三千元至四千元價格販賣予蘇文章、陳素惠二人，最後一次係於八十九年七月十一
日上午十時許，以四千元完成交易。其販賣方式為乙○○提供其使用之000000
0000號、0000000000號、0000000000號等行動電話予蘇文
章、陳素惠，由蘇文章或陳素惠以屏東縣潮州鎮○○路一○○號前第0000000
號、聯興路與自強路口第0000000號公共電話與乙○○聯絡毒品交易後，再至
「大潮州檳榔城」停車場，將價金交予乙○○或甲○○，乙○○或甲○○即將海洛因
以衛生紙或煙盒包裝，丟至地上或直接交予蘇文章、陳素惠而完成交易。嗣警員於八
十九年七月十四日凌晨查獲蘇文章、陳素惠施用海洛因，依據渠二人之供述，至屏東
縣竹田鄉○○路六十二之三號蘇益權之住處查獲乙○○、甲○○，並扣得渠等所有供
販賣用之海洛因（毛重十六‧七公克，淨重十三‧二一公克）及空夾鏈袋一包，另扣
得非屬本案之第二級毒品安非他命（毛重六十七‧九公克）及無法證明係渠等販賣或
轉讓海洛因用之戒指一只與包海洛因用之黑色皮包一個。因而撤銷第一審就上開部分
之科刑判決，改判仍論處上訴人二人共同連續販賣第一級毒品罪刑（乙○○累犯，處
有期徒刑十一年，甲○○處有期徒刑八年，均褫奪公權五年）。固非無見。惟查：有
罪判決書事實欄為適用法令之依據，應將法院依職權認定與犯罪構成要件有關之事項
，詳記於事實欄，然後於理由內逐一說明其憑以認定之證據，使事實與理由兩相一致
，方為合法。又毒品危害防制條例第四條第一項之販賣第一級毒品罪，以行為人有營
利之意思，而販入或賣出或二者兼而有之為其構成要件；故行為人有無此項營利意思
之目的條件，應於事實欄內為詳實之記載，然後於理由內說明其憑以認定之證據，始
稱適法。原判決就上訴人二人此部分行為雖論以共同連續販賣第一級毒品罪，然事實
欄既未記載有無營利之意圖，理由復未說明憑以認定上訴人二人係基於營利之意思而
連續販賣之證據，非但有理由不備之違法，且不足為適用法律及判斷其適用當否之準
據。又毒品危害防制條例第十九條第一項規定犯販賣毒品罪者，其因犯罪所得之財物
，應沒收之，如全部或一部不能沒收時，追徵其價額，係採義務沒收主義。故有罪判
決書亦應明確認定販賣毒品所得財物若干，並依法宣告沒收。原判決事實欄未載明上
訴人二人此部分犯罪所得若干，且既認定上訴人二人自八十九年五月初某日起至同年
七月十一日上午十時許，多次以三千元或四千元價格，販賣海洛因予蘇文章、陳素惠
二人，並認蘇文章等二人以0000000號、0000000號公共電話，撥打乙
○○使用之0000000000號、0000000000號、00000000
00號行動電話聯絡購買海洛因，並以卷附該二支公共電話於八十九年六月二十二日
、六月二十七日、同年七月三日、七月八日、七月九日、七月十日、七月十一日與上
訴人使用之0000000000號、0000000000號、00000000
00號、0000000000號行動電話之通聯紀錄，作為上訴人二人販賣毒品予
蘇文章二人之依據。倘屬無訛，則上訴人二人共同販賣海洛因予蘇文章二人之次數似
非僅祇二次，販毒所得亦不祇七千元。乃原判決理由又認除八十九年七月十一日最後
一次販毒所得四千元較為明確外，其餘販毒所得並不確定，而以最明確之四千元一次
及最有利之三千元一次，合計七千元為上訴人二人販賣毒品所得之財物，亦有判決理
由不備及矛盾之違法。從而上訴人二人販賣毒品海洛因所得財物究為若干？關乎犯罪
情節及應宣告沒收追徵之法律適用，自有其調查之必要性，原審未調查審明，復有調
查職責未盡之違誤。上訴人二人上訴意旨雖未指摘及此，惟係本院得依職權調查之事
項，應認原判決關於乙○○販賣第一級毒品及甲○○部分均有撤銷發回更審之原因。
二、駁回（乙○○轉讓第一級毒品）部分
按刑事訴訟法第三百七十七條規定：上訴於第三審法院，非以判決違背法令為理由，
不得為之。是提起第三審上訴，應以原判決違背法令為理由，係屬法定要件，如果上
訴理由狀未依據卷內訴訟資料，具體指摘原判決不適用何種法則或如何適用不當，或
所指摘原判決違法情事，顯與法律規定得為第三審上訴理由之違法情形，不相適合時
，均應認其上訴為違背法律上之程式，予以駁回。本件原判決綜合全部卷證資料，認
上訴人乙○○有連續轉讓第一級毒品海洛因予許秀娟之犯行，已詳敘其所憑之證據與
認定之理由。對於上訴人否認此部分犯罪，辯稱：許秀娟係伊以前之女友，伊與許秀
娟一起購買毒品施用，許秀娟會去「大潮州檳榔城」向伊要毒品，若沒毒品則會向伊
要錢，伊被挾怨誣陷云云，認係卸責之詞，不足採信，亦依調查所得證據，逐一加以
指駁及說明。因而撤銷第一審此部分之科刑判決，改判仍論處乙○○連續轉讓第一級
毒品，累犯罪刑（處有期徒刑一年五月）。從形式上觀察，並無違背法令之情形存在
。
上訴意旨略以：原判決理由一之（一）載曰：「許秀娟雖自承伊曾與被告乙○○於八
十七年五月間起原為男女朋友關係，惟於八十八年間伊接受勒戒前即已較少往來，約
自八十七年成為男女朋友後，被告乙○○就拿毒品海洛因給伊使用，分手後亦繼續自
被告乙○○處拿過毒品海洛因，被告乙○○都會送到伊家，最後一次好像是在八十九
年五月十九日那天」，乃事實欄竟認定乙○○自八十八年八月間起至八十九年五月十
四日止，以每週一次，每次約一錢之數量，無償轉讓海洛因予許秀娟，事實與理由兩
相矛盾，有判決理由矛盾之違法云云。惟查犯罪之時間，除有特殊情形外，並非構成
犯罪事實之要素，有罪判決關於時間之記載，旨在辨別犯罪之同一性。證人許秀娟於
警詢、偵查中多次證稱乙○○自八十八年八月間起至八十九年五月十三或十四日提供
海洛因予伊施用，雖於第一審陳述「好像至同年五月十九日」而有數日之差異，然均
在八十九年五月中旬，原判決本於職權定其取捨，認定此部分犯罪時間係自八十八年
八月間起至八十九年五月十四日止，既無礙於犯罪事實同一性之辨別，自屬原審採證
認事之適法職權行使，不得指為違法而據為適法之第三審上訴理由。應認乙○○此部
分之上訴為違背法律上之程式，予以駁回。
據上論結，應依刑事訴訟法第三百九十七條、第四百零一條、第三百九十五條前段，
判決如主文。
中      華      民      國    九十二    年     十二     月      四      日
                              最高法院刑事第十一庭
                                  審判長法官  張  淳  淙
                                        法官  謝  俊  雄
                                        法官  蘇  振  堂
                                        法官  張  春  福
                                        法官  呂  丹  玉
      右正本證明與原本無異
                                              書  記  官
中      華      民      國    九十二    年     十二     月     十二     日
                                                                       Ｋ


司法院資訊處製作；財團法人民間司法改革基金會備份。
